最高法院刑事判決　　　　　　　　　　　　　　　　八十七年度台上字第八九三號
　　上　訴　人　乙○○
　　　　　　　　甲○○
右上訴人等因違反森林法案件，不服台灣高等法院台南分院中華民國八十六年一月二
十一日第二審更審判決（八十五年度上更(一)字第四五五號，起訴案號：台灣嘉義地方
法院檢察署八十三年度偵字第五七三七號），提起上訴，本院判決如左：
    主  文
原判決撤銷，發回台灣高等法院台南分院。
    理  由
本件原判決認定上訴人乙○○、甲○○共同於民國八十三年十一月廿二日，在嘉義林
區大埔事業區第八林班地之保安林內，竊取森林主產物櫸木一批，查定價值新台幣（
下同）一萬五千八百零六元，當場將之鋸成六塊，由兩人分以自用小貨車載運被查獲
等情。因而撤銷第一審不當之判決，改判論處上訴人等於保安林內，結夥二人以上，
為搬運贓物使用車輛，竊取森林主產物罪刑，固非無見。
惟查(一)有罪之判決書，對被告有利之證據不採納者，應說明其理由，為刑事訴訟法第
三百十條第二款所明定。故有罪判決書對於被告有利之證據，如不加採納，必須說明
其不予採納之理由，否則即難謂無判決理由不備之違誤。本件上訴人等一再辯稱六塊
櫸木是在路旁撿拾，剛好徐慶山騎機車經過該處；甲○○車上之電鏈鋸及繩索是因其
工作地點深入山區○○路崩及樹木倒在路上，攜帶用以排除障礙，並非砍伐櫸木用云
云。所舉證人徐慶山於偵查中證稱：「當時是下午四時或五時左右，我騎機車經過該
處，看到乙○○與另外一個人在路旁搬木頭」（見偵查卷第二十八頁）。此項有利於
上訴人等之證據，原判決未予採納，亦未於理由內說明不採納之理由，已有理由不備
之違法。(二)審理事實之法院，本乎發見實質的真實本旨，對於案內一切與罪名之成否
、論罪科刑有關之證據，除認為不必要者外，均應詳為調查，然後基於調查所得之心
證以為判斷事實之基礎，故證據雖已調查，若尚有其他必要部分並未調查，即與證據
未經調查無異，如遽行判決，仍難謂無刑事訴訟法第三百七十九條第十款所稱應於審
判期日調查之證據，而未予調查之判決當然違背法令。原審固引用證人即大埔工作站
技術員陳復成所證因接獲民眾檢舉，會同警方前往取締，始於途中查獲上訴人等，此
後無人路過或有砍樹之情形，六塊櫸木均係剛被割鋸之新痕之證言，認定上訴人等有
竊取櫸木之犯行。但該證人在原審同時證稱「櫸木是被挖土機連根挖起，但已找不到
樹頭，上訴人車上並無樹頭……我們在現場連樹頭、位置均找不到，我們不知盜伐現
場在那裏」「因當時已黃昏，急著要去看現場，沒有查明車上電鋸有否使用過痕跡；
當時沒有注意到櫸木鋸成段之情形……而我的經驗是無法判斷樹幹何時被鋸下來，此
要林產課的專業人員或可判斷出來」「不清楚道路修築時間，如從道路的成本來看，
如只盜伐六塊櫸木，應該不符成本」（原審上訴卷第二十六至二十八頁）；於一審證
稱「上訴人等在第三十七林班外面被捉」（見一審卷第三十一頁背面）。卷附森林被
害告訴書則載明八十三年十一月二十二日中午接獲檢舉電話稱有不法莠民於大埔林區
第八林班擅開道路盜伐林木，於同日十七時在同林區第三十七林班產業道路查獲上訴
人等情（見偵查卷第二十頁）；查定書載明被伐櫸木材積一‧二八立方公尺，利用材
積○‧八六立方公尺，售價三七一五二元（同卷第十一頁），惟現場查扣之櫸木總材
積卻僅○‧三七立方公尺（見同卷第十二頁明細表）。原審既未查明上揭櫸木被盜伐
地點、正確時間？竊嫌係以何工具盜伐櫸木？扣案電鏈鋸是否有剛被使用過痕跡？上
訴人等之二部小貨車是否能一次載走可利用材積○‧八六立方公尺？如能一次載走所
有可利用材積，而認定為僅載走其中小部分，未一併運走大部分可利用材積（即扣除
查獲部分），採證是否有違經驗法則？即遽認上訴人等竊取櫸木一批，自嫌率斷，難
謂無違背法令。(三)又採為判決基礎之證據資料，必須經過調查程序，而顯出於審判庭
者，始與直接審理主義符合，否則其所踐行之訴訟程序，即屬違背法令。本件原審採
為判決基礎之重要證據盜伐林木位置圖、遺留木（贓物）數量明細表及大埔事業區森
林調查簿，於審判期日，未依刑事訴訟法第一百六十五條第一項之規定，踐行調查程
序向上訴人等提示或予以閱覽或宣讀或告以要旨，而逕採為認定上訴人等犯罪之論據
，不但與直接審理法則有違，且有應於審判期日調查之證據未予調查之違誤。以上或
為上訴意旨所指摘，或為本院得依職權調查之事項，應認原判決仍有撤銷發回更審之
原因。又不另為無罪諭知之擅自設置工作物及竊取什木十二株部分，依審判不可分原
則，一併發回，併予指明。
據上論結，應依刑事訴訟法第三百九十七條、第四百零一條，判決如主文。
中      華      民      國    八十七    年      三      月     十二     日
                              最高法院刑事第五庭
                                  審判長法官  陳  錫  奎
                                        法官  洪  清  江
                                        法官  吳  昆  仁
                                        法官  李  伯  道
                                        法官  池  啟  明
      右正本證明與原本無異
                                              書  記  官
中      華      民      國    八十七    年      三      月     十八     日
